【裁判字號】    98,交抗,343
【裁判日期】    980615
【裁判案由】    聲明異議
【裁判全文】
臺灣高等法院高雄分院刑事裁定         98年度交抗字第343號
    抗  告  人  交通部公路總局高雄區監理所
    受  處分人  甲○○
上列抗告人因違反道路交通管理處罰條例聲明異議案件，不服臺
灣高雄地方法院中華民國98年4 月29日裁定（98年度交聲字第83
7 號），提起抗告，本院裁定如下：
    主  文
抗告駁回。
    理  由
一、原裁定略以：(一)異議人於98年3 月11日22時31分許，酒後駕
    駛車號XMS-308 號重型機車，為警攔檢施以酒測，測得其呼
    氣中酒精濃度達0.41mg／l ，已超過法定標準，而違反道路
    交通管理處罰條例第35條第1 項第1 款之事實，業據異議人
    所自承，並有上開舉發通知單、裁決書及送達證書各1 份附
    卷可稽，是異議人上開酒後駕車違規事實已明，堪以認定。
    (二)本件原處分機關所為上開吊扣異議人駕駛執照之處分，係
    裁處吊扣異議人違規時所領有之普通小型車駕駛執照一節，
    此有公務電話記錄、汽車駕駛人基本資料及機車車籍查詢資
    料在卷可按。足認異議人於本件違規當時所領有者係普通小
    型車駕駛執照，並未領有重型機車駕駛執照甚明，而異議人
    既係駕駛重型機車違反道路交通管理處罰條例第35條第1 項
    第1 款之規定，依法即僅能吊扣其重型機車駕駛執照，並無
    得吊扣異議人所持有他級駕駛執照之依據，從而，自不得因
    異議人未領有重型機車駕駛執照，即吊扣其普通小型車駕駛
    執照。原處分機關以異議人有上開違規行為，卻逕行裁處吊
    扣異議人之普通小型車駕駛執照，已難謂係適法之處分；同
    時造成剝奪駕駛人駕駛各級車類車輛之結果，甚而使職業駕
    駛人之生計遭受影響，此所造成之損害，與欲達成目的之利
    益顯失均衡，且與前揭道路交通管理處罰條例第68條之修法
    意旨亦不相符合，自有未當。(三)至原處分機關移送書雖援引
    交通部95年5 月3 日交路字第0950030639號、94年9 月15日
    交路字第0940051433號、89年8 月30日交路89字第008861號
    等函釋，認有領有聯結車、大客車、大貨車或小型車駕駛執
    照，於駕駛重型機車而違反道路交通管理處罰條例第35條時
    ，仍可吊扣其所持有之其他駕駛執照等語。惟按法官依據法
    律獨立審判，為憲法第80條所明定，且依司法院大法官會議
    釋字第137 號、第216 號解釋意旨，各機關依其職掌就有關
    法規所為釋示之行政命令，法官於審判案件時，固可予以引
    用，但仍得依據法律，表示適當之不同見解，並不受其拘束
    。(四)綜上所述，原處分機關未審酌道路交通管理處罰條例第
    68條新修正之規定，逕對異議人裁處吊扣汽車駕駛執照12個
    月之處分，於法不合，異議人此部分異議為有理由，應由本
    院將此部分之處分撤銷，又因異議人並無重型機車駕駛執照
    可供執行吊扣，爰就此部分另為不罰之諭知。至於裁處異議
    人罰鍰31,800元罰鍰及施以道安講習部分，異議人並未聲明
    異議，不在本件審究範圍內，附此敘明等語。
二、抗告意旨略以：(一)按95年3 月1 日施行道路交通事件管理處
    罰條例第68條修正條文規定後，依修正條文規定，如汽車駕
    駛人領有汽車及機車駕駛執照者，其若係駕駛汽車違規應受
    吊扣駕照處分，當以吊扣其所領有憑以許可駕駛汽車行駛道
    路之汽車駕駛執照；若係駕駛機車違規應受吊扣駕照處分，
    當以吊扣其所領有憑以許可駕駛機車行駛道路之機車駕駛執
    照；復如駕駛人係僅領有汽車駕駛執照或機車駕駛執照之一
    ，且其駕駛道路除有違反處罰條例第21條第1 項第2 款、第
    21條之1 第1 項第2 款、第22條第1 項第4 、5 、6 款等規
    定情形者，如依規定尚應受吊扣駕照處分之情形時，既其駕
    照使用已有違反上開規定之具體事實在案，其於違規行為時
    係以其領有使用之上開駕照，故本案駕駛人僅領有普通小型
    車駕照，核已有違反道路交通事件管理處罰條例第22條第1
    項第4 款規定之具體事實，其於違規行為時係以其領有之駕
    照之持照條件行駛公路，當為明確，字應以其領有之普通小
    型車駕照為吊扣處分。(二)酒駕違規行為吊扣駕駛執照之目的
    並非僅為處罰行為人，尚有以暫時禁止行為人於道路上駕駛
    ，以免其於短期內再犯之目的。本所裁處罰鍰新臺幣30,000
    元、1,800 元，另吊扣其駕駛執照（即普通小型車駕駛執照
    ）12個月，並施以道安講習，於法並無不合，原裁定將原處
    分關於吊扣駕駛執照12個月部分撤銷，另為不罰之處分，尚
    有未恰，請求撤銷原裁定，另為適法之裁定云云。
三、按汽車駕駛人，駕駛汽車經測試檢定有酒精濃度超過規定標
    準之情形者，處1 萬5 千元以上6 萬元以下罰鍰，並當場移
    置保管其車輛及吊扣其駕駛執照1 年，道路交通管理處罰條
    例第35條第1 項第1 款定有明文。所謂酒精濃度超過規定之
    標準者，依道路交通安全規則第114 條第2 款之規定，係指
    汽車駕駛人飲用酒類或其他類似物後，其吐氣所含酒精濃度
    超過每公升0.25毫克或血液中酒精濃度超過0.05% 以上者。
    次按，汽車駕駛人，因違反本條例及道路交通安全規則之規
    定，受吊銷駕駛執照處分時，吊銷其持有各級車類之駕駛執
    照，本條例第68條定有明文，前揭規定係於94年12月14日修
    正公布，並於95年3 月1 日施行，而修正前之道路交通管理
    處罰條例第68條則規定「汽車駕駛人，因違反本條例及道路
    交通安全規則之規定，受吊扣或吊銷駕駛執照處分時，吊扣
    或吊銷其持有各級車類之駕駛執照」，觀其修法意旨，係以
    「原條文將違規駕駛人所持有之各級車類駕駛執照一併吊扣
    或吊銷，失之過酷，影響人民工作及生活甚鉅」為由，而刪
    除吊扣駕駛人駕駛執照時，應吊扣駕駛人持有各級車類駕駛
    執照之規定，是依現行道路交通管理處罰條例，已無得吊扣
    駕駛人所持有他級駕駛執照之依據存在，從而，於為吊扣駕
    駛人駕駛執照之處分時，自僅得吊扣駕駛人違規時所駕駛該
    級車類之駕駛執照，以限制其繼續駕駛該級車類行駛道路之
    權利，若駕駛人並無該級車類之駕駛執照，即無從執行吊扣
    駕駛執照之處分，而僅係應否依道路交通管理處罰條例第22
    條第1 項規定處罰駕駛人之問題。
四、經查：
  (一)受處分人於98年3 月11日22時31分許，飲酒後駕駛車牌號碼
    YE-308號重型機車，為警攔檢查獲，經警測得酒後呼氣酒精
    濃度為每公升0.41毫克之情形，並由原處分機關就其交通違
    規行為裁處31,800元罰鍰、吊扣駕駛執照12個月並施以道安
    講習之事實，業據受處分人自承在卷，並有高雄縣政府警察
    局舉發違反道路交通管理事件通知單、原處分機關違反道路
    交通管理事件高監自裁字裁80-N00000000號裁決書及違反道
    路交通管理事件不服裁決聲明異議案件移送書附於原審卷可
    稽，堪以認定。
  (二)受處分人於本件違規時，並無重型機車駕駛執照，僅有普通
    小型車駕駛執照，而原處分機關上開裁決所指應吊扣之異議
    人汽車駕駛執照，係指異議人之普通小型車駕駛執照等事實
    ，有原處分機關違反道路交通管理事件不服裁決聲明異議案
    件移送書各1 紙在原審卷足憑。
  (三)本件受處分人既係駕駛重型機車違反道路交通管理處罰條例
    第35條第1 項第1 款之規定，揆諸前揭法律規定及說明意旨
    ，原處分機關依法即僅能吊扣其重型機車駕駛執照，並無得
    吊扣受處分人持有他級駕駛執照之依據，自不得因異議人未
    領有重型機車駕駛執照，即吊扣其普通小型車之駕駛執照以
    代之。是原處分機關以受處分人有上開違規行為，逕行裁處
    吊扣受處分人之普通小型車駕駛執照，已難謂係適法之處分
    。又上開處置方式，雖可能產生無照駕駛之駕駛人，反而較
    有照駕駛之駕駛人得受有毋需吊扣駕駛執照處罰利益之疑慮
    ，然行政行為，採取之方法所造成之損害不得與欲達成目的
    之利益顯失均衡，為行政程序法第7 條第3 款所明定，本件
    受處分人目前並無重型機車駕駛執照可供吊扣，原處分機關
    因此吊扣受處分人普通小型車之駕駛執照，雖可達成完全杜
    絕受處分人將來繼續酒醉駕車之目的，惟亦同時造成剝奪異
    議人駕駛普通小型車之結果，對其生活影響甚大，甚而危及
    其就業謀生問題，此所造成之損害，與欲達成目的之利益（
    限制異議人駕駛自用小型車，以預防酒醉駕駛重型機車所造
    成之危害）顯失均衡，復與前揭道路交通管理處罰條例第68
    條之修法意旨亦不相符，益見其處分違法之處，自有未恰。
五、原審裁定審酌本件受處分人甲○○既無重型機車駕駛執照，
    自不得逾越法律之規定，將受處分人之普通小型車駕駛執照
    予以吊扣。從而，認本件受處分人異議為有理由，而裁定撤
    銷原處分關於裁處吊扣受處分人普通小型車駕駛執照12個月
    部分，經核並無違誤。抗告人抗告意旨，仍執陳詞，指摘原
    裁定不當，為無理由，應予駁回。至原處分關於罰鍰及施以
    道安講習之部分，異議人於原審時並未聲明異議，故不在原
    審審究範圍內，亦不在本院之抗告範圍內，附此敘明。
六、據上論結，應依道路交通案件處理辦法第26條，刑事訴訟法
    第411 條前段，裁定如主文。
中    華    民    國    98    年    6     月    15    日
                  刑事第二庭    審判長法  官  林正雄
                                      法  官  陳啟造
                                      法  官  黃壽燕
以上正本證明與原本無異。
不得再抗告。
中    華    民    國    98    年    6     月    15    日
                                      書記官  梁雅華


司法院資訊處製作；財團法人民間司法改革基金會備份。
